【裁判字號】    88,交易,180
【裁判日期】    890731
【裁判案由】    過失致死
【裁判全文】
臺灣嘉義地方法院刑事判決                        八十八年度交易字第一八號
    公  訴  人  臺灣嘉義地方法院檢察署檢察官
    被      告  甲○○
    選任辯護人  劉榮村
右列被告因過失致死案件，經檢察官提起公訴（八十八年度偵字第四○五六號），本
院判決如左：
    主  文
甲○○無罪。
    理  由
一、公訴意旨略以：被告甲○○於民國八十八年一月十二日上午十一時三十分許，駕
    駛牌照號碼ＵＱ－四一一二號自小貨車，至嘉義縣朴子市縣一六八線十四
    公里十三公尺處由西向東側之慢車道，應注意在妨害他車通行之處所，不得停車
    ，以防止發生事故之危險，又無不能注意之情形，竟疏於注意，為撿拾甘蔗葉，
    將該車停放於路邊，且未設置警示標誌。適有黃石騎乘牌照號碼ＬＲＲ－六三一
    號重型機車途經該路段時，亦疏未注意車前狀況，自前開小貨車後方追撞，黃石
    因而人車倒地，經送醫仍於八十八年三月二十四日下午十時十五分許不治死亡，
    因認被告甲○○涉犯刑法第二百七十六條第一項之過失致死罪嫌等語。
二、按犯罪事實應依證據認定之，無證據不得推定其犯罪事實，又被告之自白，不得
    作為有罪判決之唯一證據，仍應調查其他必要之證據，以察其是否與事實相符，
    刑事訴訟法第一百五十四條、第一百五十六條第二項定有明文。復按汽車駕駛人
    對於防止危險發生之相關交通法令之規定，業已遵守，並盡相當之注意義務，以
    防止危險發生，始可信賴他人亦能遵守交通規則並盡同等注意義務。若因此而發
    生交通事故，得以信賴原則為由免除過失責任。又汽車駕駛人對於違規行為所導
    致之危險，若屬已可預見，且依法律、契約、習慣、法理及日常生活經驗等，在
    不超越社會相當性之範圍應有注意之義務者，固有以一定之行為避免結果發生之
    義務。苟駕駛人可信賴其他參與交通之對方亦能遵守交通規則，同時為必要之注
    意，謹慎採取適當之行動，對於不可知之對方違規行為並無預防之義務，即不能
    遽課以過失之責。最高法院八十四年度台上字第五三六○號、七十四年度台上字
    第四二一九號分別著有判例可資參照。
三、公訴人認被告甲○○涉犯過失致死罪嫌，無非以被告於警訊、偵查中之自白，以
    及道路交通事路調查報告表、現場照片、勘驗筆錄、相驗屍體證明書、驗斷書、
    臺灣省嘉雲區車輛行車事故鑑定委員會八十八年六月三日嘉鑑字第八八三八○號
    函附之鑑定意見書為其論據。訊據被告對於八十八年一月十二日上午十一時三十
    分許將牌照號碼ＵＱ－四一一二號自小貨車停於嘉義縣朴子市縣一六八線
    十四公里十三公尺處之由西向東側（即嘉義縣朴子市往水上鄉○○○路旁，下車
    撿拾甘蔗葉時，為被害人騎乘牌照號碼ＬＲＲ－六三一號機車自後追撞，因而發
    生車禍致死等情固不諱言，惟堅詞否認有何過失犯行，辯稱：被告停車地點並未
    限制或禁止停車，且被告已緊靠路旁停車，並未違規，而事故當時天氣晴朗、適
    逢正午時分、視線良好，於此客觀條件下，一般人應不致未能發現被告車輛以避
    免危險，是被告既已盡其注意義務，自無過失可言等語。
四、經查：
（一）被告固曾於本院第一次訊問時坦承過失（本院卷第十頁反面訊問筆錄），惟既
      於嗣後審理時堅詞否認過失責任，自應調查其他證據，以察其自白是否與事實
      相符，而值得採信，合先敘明。
（二）本件車禍發生之時係八十八年一月十二日上午十一時三十分許，地點則位於嘉
      義縣朴子市縣一六八線十四公里十三公尺處由西向東側（即嘉義縣朴子
      市往水上鄉○○○○○道兼路肩上，當時天氣晴朗、日間有自然光線、直路、
      柏油路面乾燥無缺陷、無障礙物、視距良好，被告自小貨車右側前後輪外側距
      路面邊緣之水溝有五十公分遠，左側前後輪外側距該路段之路邊線有七十公分
      遠，均有道路交通事故調查報告表一份、現場照片四紙在卷（相驗卷第三、九
      至十頁）可參。而上開縣道確係規劃為四線快車道及慢車道兼路肩，復經交通
      部公路局第五區工程處水上工務段助理工務員乙○○到庭結證屬實（本院卷第
      一百八十頁訊問筆錄），核與卷附之臺灣省省縣道暨重要鄉道路線設計規劃標
      準表（本院卷第一百八十六、一百八十八頁）所載嘉義縣道一八六線自十三公
      里九百十四公尺至十六公里三百二十五公尺之路段設計規格為標準四車道，兩
      側皆設有寬四公尺之慢車道兼路肩等情相符。而前開事故地點之嘉義縣道一六
      八線十四公里十三公尺處由西向東側之路段，並未劃設停止線及禁止臨時停車
      線且無裝設禁止停車標誌，除有前開照片四紙可按外，亦經嘉義縣警察局八十
      九年三月二十日嘉縣交警字第二六六一九號函覆在卷（本院卷第一百三十二頁
      ）。
（三）次按所謂停車，係車輛停放於道路兩側或停車場所，而不立即行駛者；臨時停
      車則為車輛因上、下人、客，裝卸物品，其引擎未熄火，停止時間未滿三分鐘
      ，保持立即行駛之狀態，道路交通管理處罰條例第三條第九款、第十款定有明
      文。又道路交通安全規則第一百十二條第一款規定：「汽車停車時，應注意禁
      止臨時停車處所不得停車。」同條第四款規定：「設有禁止停車標誌、標線之
      處所不得停車。」同條第九款規定：「顯有妨害他車通行之處所，不得停車。
      」同條第十款前段規定：「停車時應依車輛順行方向緊靠道路右側。」同條第
      十二款前段規定：「汽車發生故障不能行駛，應即設法移置於無礙交通之處，
      該故障車輛在未移置前或移置後均應豎立車輛故障標誌。」同條第十三款規定
      ：「停於路邊之車輛，遇晝晦、風沙、雨雪、霧靄時，或在夜間無燈光設備或
      照明不清之道路，均應顯示停車燈光或反光標識。」本件被告停放車輛於道路
      一側，已將引擎熄火，不立即行駛，業據其供陳在卷（本院卷第一百八十頁反
      面訊問筆錄），並有現場照片四紙在卷（相驗卷第九至十頁）可憑，非臨時停
      車。而被告停放車輛之路段並未禁止臨時停車，亦無其他禁止停車之標誌、標
      線。而停車地點原即規劃為慢車道兼路肩，既為路肩復未禁止停車，本可作停
      車之用，即非妨害車輛通行之處所，不因兼具慢車道有異，雖慢車道兼具路肩
      使用或許有所不妥，然此為道路規劃設計之問題，不能因此逕認該地即為妨害
      車輛通行而不得停車；又依前開道路交通事故調查報告表所示，被告車輛右側
      前後輪外側距離排水溝邊緣尚有五十公分，惟此五十公分包含路緣排水溝之水
      泥凸出部分，如以有效路面計算，被告車輛右側前後輪外側距有效路面邊緣應
      少於五十公分，相較於此，其左側前後輪外側距該路段之路邊線達七十公分遠
      被告確已靠右停車。再觀相驗卷第十頁上側之現場照片所示被告自小貨車停放
      位置，道路以外均為平坦田地，別無住家，非處於地狹人稠之地點，而自小貨
      車右側與路緣排水溝間立有一人，且其寬度僅得容納一人站立。而停車時距道
      路邊緣留有約略一人可通行之寬度，得供開啟車門上下車，以吾人之生活經驗
      言係屬可容許之範圍，實未能獨排眾人利用車輛之生活經驗苛求被告停車時不
      得留有供人使用右側車門出入之寬度，諒難認為被告未緊靠道路右側停車。此
      外，被告自小貨車既停於本得停車之路肩，且當日天氣晴朗，時值正午，亦如
      前述，被告依法亦無設置警告標誌之義務。是被告並未違反法規範上之注意義
      務甚明。
（四）再被害人黃石所騎乘者，係重型機車，依道路交通管理處罰條例第九十九條第
      二款規定，被告之重型機車得在快慢車道行駛，並非僅得行駛慢車道，且該路
      段平坦寬敞，視覺上無何罣礙，稍事注意即可目及路邊停放之車輛，及時閃避
      。而被害人黃石於八十七年八月十五日至行政院衛生署朴子醫院就診驗得右眼
      裸視力僅零點零三，左眼祼視力零點六，有行政院衛生署朴子醫院八十八年九
      月二十二日八八朴醫歷字第三七三三號函附卷（本院卷第四十頁）可按，被害
      人顯未達道路交通安全規則第六十四條第一項第一款第一目體格檢查每眼裸視
      力各達零點五以上之標準，被害人視力未達報考汽機車駕駛執照之標準，原不
      得騎乘機車，其未此而為，勉予騎乘，則被害人右眼視力不良騎乘機車易撞及
      右側物體之危險性，顯難為常人所得預見，既為被告所不能預見之危險，且被
      告已盡防免之義務，礙難認為被告對本件事故之發生有何過失。
（五）告訴人雖另提內政部警政署八十七年十二月十八日八七警署交字第一一二六七
      二號、八十七年十一月十三日八七警署交字第九九八二九號函，暨所附之道路
      交通管理處罰條例第一百十二條之建議修正條文（本院卷第二百零二至二百零
      九頁），認被告右側前後輪距路緣五十公分大於建議修正條文之三十或四十公
      分，顯非緊靠右側停車，有違道路交通安全規則第一百十二條第十款規定。惟
      上開建議修正條文，僅係建議，並未經立法程序制定施行，尚未發生法規範之
      拘束效力，且是否緊靠道路右側停車，自應斟酌該處所之交通繁忙及人口稠密
      程度，道路之寬度（為單行道、雙向道或四線道路等），與路旁環境為何（商
      店、住家、圍牆或河流等），是否因停車而妨害通行或影響交通而作不同之認
      定，殊不宜拘泥於距路緣「四十公分」、「五十公分」云云。從而本院自得本
      於一切客觀條件判斷是否符合「緊靠右側停車」之情狀，告訴人以上開建議修
      正條文逕認被告有違注意義務，容有誤會。
（六）雖公訴人復舉卷附之臺灣省嘉雲區車輛行車事故鑑定委員會八十八年六月三日
      嘉鑑字第八八三八○號函附之鑑定意見書（相驗卷第二十九頁）為其依據，認
      被告：「停車於慢車道上，未能妥善設置法定警示標誌，妨礙車輛通行，．．
      ．衍生本案肇事。」然則，被告停放車輛之位置本係作為慢車道兼路肩使用，
      並未禁止停車，自非道路交通管理處罰條例第一百十二條第九款所謂顯有妨礙
      他車通行之處所，且依當時之天氣、視線、車輛狀況，亦無須設定法定警示標
      誌，已經說明，鑑定意見未慮及被告停車地點兼作路肩使用，及相關法條之意
      旨，尚非可採。況本件經送臺灣省車輛行車事故覆議鑑定委員會覆議，亦為被
      告無肇事因素之相同認定，有該會八十九年一月十二日府覆議字第八八一四○
      九號函附之覆議意見書在卷（本院卷第八十八頁）可憑。末告訴人雖聲請將本
      件送國立成功大學研究發展基金會鑑定，惟本件事證已甚為明確且經鑑定、覆
      議，雖鑑定與覆議結論不一，然本院既就鑑定書所未予考量之道路規劃、禁止
      停車與否等情分別函請工程、警察單位一一說明，並就鑑定書所引用之法條解
      說其確實涵義而為批駁，已得令一般人不致發生懷疑之心證，核無依告訴人所
      請另為鑑定之必要。又被告雖亦聲請傳喚證人張水音為證以明被告是否從事駕
      駛業務之人，惟被告既經認定無過失，亦無依其所請傳喚證人之必要，併此敘
      明。
五、綜上所述，被告身為汽車駕駛人，其停放車輛時對於相關交通法令之規定，業已
    遵守並盡必要之注意義務，且依事故當時客觀情狀，對於被害人違規行為所導致
    之危險，復不可預見，足可信賴被害人亦能遵守交通規則並盡同等注意義務，自
    不能單憑被告前後不一之自白率為不利之認定。此外，復查無其他積極證據足證
    被告確有公訴人所指過失致死犯行，因認不能證明犯罪，應為無罪之諭知。
據上論斷，依刑事訴訟法第三百零一條第一項，判決如主文。
本案經檢察官游悅晨到庭執行職務。
中      華      民      國    八十九    年      七      月    三十一    日
                                      臺灣嘉義地方法院刑事第三庭
                                          審判長  法  官  許  進  國
                                                  法  官  林  坤  志
                                                  法  官  張  道  周
右正本證明與原本無異。
如不服本判決，應於判決送達後十日內向本院提出上訴狀( 應附繕本 )。
中      華      民      國    八十九    年      七      月    三十一    日
                                                  書記官  鄭  昭  亮


司法院資訊處製作；財團法人民間司法改革基金會備份。
